臺灣高等法院刑事判決　　　　　　　　　　　　九十一年度交上更(一)字第一五號
　　上　訴　人
　　即　被　告　丁○○
右上訴人因過失致死案件，不服臺灣臺北地方法院八十七年度交訴字第三一號，中華
民國八十八年九月二十七日第一審判決（起訴案號：臺灣臺北地方法院檢察署八十七
年度偵字第一○九四六號）提起上訴，經判決後，由最高法院第一次發回更審，本院
判決如左：
    主  文
原判決撤銷。
丁○○從事業務之人，因業務上之過失致人於死，處有期徒刑拾月。
    事  實
一、丁○○為大有巴士股份有限公司（以下稱大有公司）所僱用之營業大客車司機，
    平日以駕駛該公司之公共汽車載運乘客為業，為從事駕駛業務之人。民國八十七
    年五月二十九日上午七時十五分許，丁○○駕駛車號ＡＨ─六三九號之信義幹線
    公共汽車沿臺北市○○路由東往西之公車專用道行駛，途經臺北市○○區○○路
    三段四三號前之行人穿越道（即斑馬線，以下同）時，本應注意行車速度在市區
    道路，時速不得超過四十公里，且汽車行駛時，駕駛人應隨時注意車前狀況，並
    採取必要之安全措施及汽車行近行人穿越道前，應減速慢行，遇有行人穿越時，
    無論有無交通警察指揮或號誌指示，均應讓行人先行通過，而依當時天候尚佳，
    視線無阻礙，路面狀況良好，又無不能注意之情事，竟貿然以時速四十五公里至
    五十公里間之速度超速行駛，又疏未注意車前狀況及該穿越道上適有由北往南方
    向自臺北市○○路○段二四巷口走出後，違反號誌管制闖紅燈正在穿越該行人穿
    越道欲至臺北市○○路南側之公車專用道候車亭搭車之行人陳伯軒（七十年十月
    十二日生），而撞及陳伯軒，陳伯軒經送醫急救後延至同日下午四時十五分許因
    顱骨骨折併顱內出血及頭部外傷不治死亡。丁○○於肇事後，於警員前往現場處
    理時，在其上開犯行未為有偵查犯罪職權之公務員知悉前，當場向警員自首，而
    知上情。
二、案經被害人陳伯軒之母乙○○訴由臺北市政府警察局大安分局移送臺灣臺北地方
    法院檢察署檢察官及由被害人陳伯軒之父丙○○訴由臺灣臺北地方法院檢察署檢
    察官偵查起訴。
    理  由
一、訊據上訴人即被告丁○○固不否認於前揭時地駕車肇事撞及被害人陳伯軒，而使
    被害人陳伯軒死亡之事實，惟矢口否認有過失致死之犯行，辯稱：是被害人陳伯
    軒突然從巷口跑出來闖紅燈要過馬路，伊看到根本來不及反應，而且伊不是在斑
    馬線上撞到被害人的云云。
二、經查：
  (一)被告於右揭時地，駕駛車號ＡＨ─六三九號之信義幹線公共汽車肇事撞及被害人
    陳伯軒，而使被害人陳伯軒死亡之事實，業據被告坦承不諱，核與告訴人丙○○
    、乙○○就此部分所指訴之情節相符，並有道路交通事故調查報告表一紙在卷（
    見可稽（八十七年度偵字第一０九四六號偵查卷第八頁）。
  (二)被告雖辯稱：伊不是在斑馬線上撞到被害人的云云，而目擊證人甲○○於原審訊
    問時雖亦證稱：「目視有一學生從分隔島樹欉跑出來，就被公車撞及」、「突然
    有看行人道樹欉有人跑出來，就撞上」云云（見原審卷第一六五頁、第一八一頁
    ），惟已與證人甲○○於原審訊問時當庭所繪之肇事現場圖上關於肇事地點之標
    示不符（見原審卷第一六九頁），況證人甲○○於本院九十一年四月二十五日訊
    問時證稱：當時伊看到小孩子從人行穿越道上跑出來，那個小孩當時可能是要趕
    公車，至於是在人行穿越道或快車道上被撞到，伊沒有看清楚等語，是證人甲○○於原審訊問時所證被害人陳伯軒係從分隔島樹欉跑出來而遭被告所駕駛之公共
    汽車撞及云云，已難採信，再者，被告於警訊時供稱：「我當時駛至信義路三段
    四三號前公車道（東向西）十字路口，當時我綠燈，．．．，一名學生突然闖紅
    燈由安全島上衝了出來，而我見狀也緊急煞車，因距離太近，而撞倒一名學生，
    ．．．」等語（見八十七年度偵字第一０九四六號偵查卷第六頁背面）；於原審
    訊問時坦承：被害人陳伯軒係自人行道走出來等語（見原審卷第九十七頁），再
    依告訴人丙○○、乙○○指訴被害人陳伯軒每日上學路線係自臺北市○○○路○
    段一五七巷二十六之三號住家延臺北市○○路○段二十四巷巷口走出，由北往南
    橫越臺北市○○路，至大安森林公園站搭乘公車，並繪有路線圖一紙在卷（見八
    十七年度偵字第一一七四八號偵查卷第七頁）可稽，並參照行人由仁愛路三段二
    四巷巷口走出，因劃分信義路北側慢車道與公車專用道之安全島上，除劃設有行
    人穿越道部分之安全島外，其餘安全島上皆種有花樹不易通行，故行人均係通過
    坐落在行人穿越道上之安全島後繼續行走行人穿越道穿越信義路之卷附相片（見
    原審卷第七十六頁參照）所示，被害人陳伯軒應係在通過安全島後在行人穿越道
    上為被告所駕駛之公車撞及，可堪認定。被告辯稱：伊不是在斑馬線上撞到被害
    人的云云，不足採信。
  (三)又關於被告肇事前之行車速度，雖臺北市政府警察局交通警察大隊所檢送之行車
    速率紀錄表，經樺崎實業有限公司分析結果，行車速率紀錄器之記載為時速二十
    五公里，有臺北市政府警察局交通警察大隊八十七年七月三十一日北市警交大四
    字第八七六二六四一○○○號函檢附樺崎實業有限公司異狀紀錄紙分析報告書附
    卷（見原審卷第四十六頁至第四十九頁）可稽，惟查，臺北市政府警察局交通警
    察大隊所檢送之行車速率紀錄表雖係由本案處理警員戊○○於肇事當天所取得，
    然警員戊○○並非親手或親見該行車速率紀錄表係從肇事之ＡＨ─六三九號營業
    大客車所取下等情，業據證人戊○○於本院九十一年五月二十三日訊問時證稱：
    伊不記得行車速率紀錄表當時之查扣過程，但可能有三種情形，一伊是第二個到
    現場的警員，伊不記得第一個到現場的警員是誰，可能是先到現場的警員拿給伊
    的，二被告把公車開到新生南路口時，伊向被告要的，三到醫院時伊向被告拿的
    ，但是是何種情形，伊沒有印象，扣押行車速率紀錄表沒有做紀錄等語，是臺北
    市政府警察局交通警察大隊所檢送之行車速率紀錄表是否屬肇事之ＡＨ─六三九
    號營業大客車肇事當時之紀錄，已有所疑，又依被告於本院九十一年四月二十五
    日訊問時供稱：伊在肇事前一站是停靠建國南路口站等語屬實，而自建國南路口
    站至肇事地點，經告訴人實測為二百三十一公尺，經原審囑託臺北市政府警察局
    交通警察大隊測量結果，亦為二百三十一公尺，有該局八十七年九月二十二日北
    市警交大四字第八七六三三五七五○○號函附路距圖一份可稽，而證人即實施測
    量之警員戊○○於本院九十一年五月二十三日訊問時亦證稱：信義路公車車禍現
    場所示各點間路距圖是伊製作，建國南路口站距離系爭肇事地點為二百三十一公
    尺等語，然觀諸樺崎實業有限公司受託分析之上述行車速率紀錄表內卻記載，該
    營業大客車八十七年五月二十九日上午七時十二分二十一秒停車前之前一次停車
    時間係同日上午七時八分四十二秒至十分二十六秒，而二次停車地點相距達五百
    六十八公尺，則樺崎實業有限公司受託分析之上述行車速率紀錄表所載，核與事
    實狀況不符，自不能以上述行車速率紀錄器之記載而採為被告當時行車速度為時
    速二十五公里之認定。再被告雖於警訊時辯稱：肇事前伊行車速度僅時速二十公
    里云云，然亦供稱：一名學生突然闖紅燈由安全島上衝了出來，而伊見狀也緊急
    煞車，因距離太近，而撞倒一名學生等語（見八十七年度偵字第一０九四六號偵
    查卷第六頁背面），足見被告於撞及被害人陳伯軒前，已採取煞車動作，再觀諸
    道路交通事故調查報告表上所繪之事故現場圖所示，被告所駕駛之營業大客車肇
    事後煞停位置前車頭距行人穿越道十二點四公尺，以被告煞車後，前車頭於行人
    穿越道上撞及被害人陳伯軒，肇事後，前車頭位置距行人穿越道十二點四公尺判
    斷，被告煞車距離至少為十二點四公尺，而依交通部訂頒之「汽車煞車距離、行
    車速度及道路摩擦係數對照表」所示（見原審卷第九十一頁），以煞車距離十二
    點四公尺換算結果，被告肇事當時行車速度應介於時速四十五公里至五十公里之
    間，是被告辯稱：肇事當時伊行車速度僅時速二十公里云云，不足採信。
  (四)告訴人丙○○及乙○○於本件訴訟上雖一再爭執其子即被害人陳伯軒不可能闖紅
    燈穿越道路云云，姑不論告訴人丙○○及乙○○二人均未親眼目睹被害人陳伯軒
    究竟有無闖紅燈通過行人穿越道，況且目擊證人甲○○於原審及本院九十一年四
    月二十五日訊問時均證稱：伊當日駕駛北陸通運有限公司（以下稱北陸公司）所
    有ＧＧ─七七八號營業用大客車停於臺北市○○路北側慢車道，準備載運乘客至
    汐止東方科學園區上班，因伊提早到，有目睹車禍發生當時公車專用道是綠燈，
    行人穿越道是紅燈等語（見原審卷第一六五頁、一八一頁、本院九十一年四月二
    十五日訊問筆錄），而證人北陸公司負責人林秋輝於原審訊問時亦證稱：甲○○
    於八十七年五月二十九日案發當時，確實是負責於每日上午七時許，駕駛該公司
    所有前揭車號營業用大客車停放於前述地點等待乘客上車後，於七時三十一分再
    出發前往汐止等語（見原審卷第二四九頁），並有包車票及派車單各一紙附卷（
    見原審卷第二五○頁、第二五一頁）可稽，而證人即被告之同事李國建，於原審
    訊問時亦證稱：於案發當天，伊係駕駛公共汽車沿臺北市○○路由西往東方向之
    公車專用道行駛，到肇事地點時因有乘客上下車，故有看見證人甲○○駕駛交通
    車停放於上述地點，甲○○並於候車亭有告訴他有一部大有公車發生車禍等語（
    見原審卷第二三○頁背面），是由證人林秋輝及李國建上開供述以觀，證人甲○○於案發當時應係在肇事地點之對面無誤，且於本件卷存證據資料內並無積極證
    據足以證明證人甲○○關於肇事當時肇事地點燈號情形之供述係屬虛偽，從而依
    證人甲○○之上開供述，本件被害人陳伯軒應有闖紅燈通過行人穿越道之行為，
    可堪認定。
  (五)按行車速度在市區道路，時速不得超過四十公里，且汽車行駛時，駕駛人應隨時
    注意車前狀況，並採取必要之安全措施，再汽車行近行人穿越道前，應減速慢行
    ，遇有行人穿越時，無論有無交通警察指揮或號誌指示，均應讓行人先行通過，
    道路交通安全規則第九十三條第一項第一款前段、第九十四條第三項及第一百零
    三條分別定有明文，被告駕車行經肇事地段本應注意上開規定，而本件肇事地點
    即臺北市○○路○段四三號前之由東往西方向之公車專用道，如公共汽車在該專
    用道上行駛，於駛至肇事地點前方之約三十公尺處，駕駛人極易看清楚自仁愛路
    三段二四巷巷口走出之行人動向，該公車專用道旁之路樹高度也不高，不會影響
    駕駛人之視線，而當時天候尚佳，視線無阻礙，路面狀況良好，又無不能注意之
    情事，此有肇事地點之視野彩色相片二禎附卷（見原審卷第七十七頁）可稽，依
  當時情形又非不能注意，竟疏未注意貿然以時速四十五公里至五十公里間之速度
    超速行駛，又疏未注意車前狀況及該穿越道上適有由北往南方向自臺北市○○路
    ○段二四巷口走出後，違反號誌管制闖紅燈正在穿越該行人穿越道欲至臺北市○○路南側之公車專用道候車亭搭車之被害人陳伯軒通過，而使其所駕駛公共汽車
    撞及被害人陳伯軒，其就本件事故之發生即難辭過失，對此經原審將本件事故發
    生之原因送請臺北市車輛行車事故鑑定委員會鑑定及臺北市政府交通局覆議結果
    ，該委員會及該局雖認被告涉嫌違反號誌管制乙節，雖與事實不符，且未認定被
    告有超速行駛之事實，惟就被告駕車行近行人穿越道未減速慢行及未讓行人穿越
    道之行人優先通行，亦咸認被告就本件事故之發生有過失，此有該委員會及該局
    所出具之鑑定意見書及覆議意見書各一份附卷（見原審卷第一一九至第一二二頁
    、第二五四頁、第二五五頁）可稽，雖被害人陳伯軒闖紅燈穿越馬路而就本件事
    故之發生與有過失，然被告就本件事故之發生已有如前所述之過失，要不得據此
    而得認被告無庸就其過失犯行負責。
  (六)被害人陳伯軒確實因本件事故致顱骨骨折併顱內出血及頭部外傷死亡，亦業經檢
    察官督同法醫師相驗屬實，製有勘驗筆錄、相驗屍體證明書、驗斷書在卷可稽（
    見臺北地方法院檢察署八十七年度相字第四三０號相驗卷第十頁、第十四頁至第
    十八頁），被害人陳伯軒之死亡與被告之過失行為間有相當因果關係。
  綜上所述，被告駕車於前揭時間經過肇事地點確有因前述過失而撞及被害人陳伯軒
  致被害人陳伯軒於死之犯行，其雖以前揭情詞置辯，惟其辯解如何不可採信，本院
  如前所述已詳為指駁。本件事證明確，被告之犯行堪以認定。
三、核被告丁○○所為，係犯刑法第二百七十六條第二項之業務過失致人於死罪。被
    告駕駛公共汽車行經行人穿越道不依規定讓行人即被害人陳伯軒優先通行，因而
    致被害人陳伯軒死亡，而被告又應負刑法第二百七十六條第二項之業務過失致人
    於死罪，應依道路交通管理處罰條例第八十六條第一項「汽車駕駛人，無駕駛執
    照駕車、酒醉駕車、吸食毒品或迷幻藥駕車、行駛人行道或行經行人穿越道不依
    規定讓行人優先通行，因而致人受傷或死亡，依法應負刑事責任者，加重其刑至
    二分之一。」規定，加重其刑。再被被告於肇事後，於警員前往現場處理時，在
    其上開犯行未為任何有偵查犯罪職權之公務員已知悉前，不逃避接受裁判而當場
    向警員自首，承認其為肇事人，有臺北市政府警察局交通警察大隊於八十七年七
    月十三日以該隊北市警交大四字第八七六二五七四００號函覆本院所檢附之自首
    調查報告表一份附卷（見原審卷第三十二頁、第三十三頁）可稽，是被告既已向
    該管公務員申述犯罪事實，而不逃避接受裁判，已合於刑法第六十二條前段所定
    對於未發覺之犯罪自首而接受裁判之要件，應依該條規定減輕其刑，並依刑法第
    七十一條第一項「刑有加重及減輕者，先加後減。」規定，先加後減之。至被告
    於公車專用道（快車道）上行駛，違反道路交通安全規則第九十三條第一項第一
    款前段、第九十四條第三項及第一百零三條規定，有超速、未隨時注意隨時注意
    車前狀況，並採取必要之安全措施及行近行人穿越道前，未減速慢行並讓行人先
    行通過之違規，自無道路交通處罰條例第八十六條第二項減輕其刑規定之適用，
    附此敘明。
四、原審認被告罪證明確，予以論罪科刑，固非無見。惟查原審判決依據證據力有瑕
    疵之之行車速率紀錄器，認被告當時行車速度為二十五公里，並未違反道路交通
    安全規則第九十三條第一項第一款前段關於行車速度在市區道路，時速不得超過
    四十公里之規定云云，尚有未洽。被告上訴意旨猶執前詞否認犯罪，固不足取，
    惟原判決既有上開可議之處，自應由本院將原判決撤銷改判。爰審酌被告之智識
    程度、品行、過失程度、被害人陳伯軒就本件事故與有過失，被告迄今尚未與被
    害人家屬達成民事和解暨其犯罪後之態度等一切情狀，量處如主文第二項所示之
    刑。
據上論斷，應依刑事訴訟法第三百六十九條第一項前段、第三百六十四條、第二百九
十九條第一項前段，刑法第二百七十六條第二項、第六十二條前段，道路交通管理處
罰條例第八十六條第一項，罰金罰鍰提高標準條例第一條前段，判決如主文。
本案經檢察官劉斐玲到庭執行職務。
中      華      民      國    九十一    年      六      月    二十六    日
                              臺灣高等法院刑事第十五庭
                                  審判長法  官  房  阿  生
                                        法  官  蔡  光  治
                                        法  官  雷  元  結
右正本證明與原本無異。
如不服本判決應於收受送達後十日內向本院提出上訴書狀，其未敘述上訴之理由者並
得於提起上訴後十日內向本院補提理由書（均須按他造當事人之人數附繕本）。
                                        書記官  汪  志  剛
中      華      民      國    九十一    年      六      月    二十七    日
附錄本案論罪科刑法條全文如下：
刑法第二百七十六條
因過失致人於死者，處二年以下有期徒刑、拘役或二千元以下罰金。
從事業務之人，因業務上之過失犯前項之罪者，處五年以下有期徒刑或拘役，得併科
三千元以下罰金。
